臺灣高等法院花蓮分院民事判決　　　　　 96年度選上字第2號
上　訴　人　丙○○
訴訟代理人　鍾年展律師
　　　　　　曾冠棋律師
被上訴人　　戊○○
訴訟代理人　林武順律師
當事人間當選無效事件，上訴人對於臺灣花蓮地方法院中華民國
95年12月19日95年度選字第7號第一審判決提起上訴，本院於96
年7月10日言詞辯論終結，判決如下：
    主  文
上訴駁回。
第二審訴訟費用由上訴人負擔。
    事實及理由
一、原審准許被上訴人之請求，以上訴人所為構成公職人員選舉
    罷免法第91條第1項第1款之賄選犯行，而依該法第103條第1
    項第3款之規定，宣告上訴人就花蓮縣玉里鎮第18屆鎮民代
    表選舉之當選無效。本院審理結果，認為原判決認事用法並
    無不合，應予維持，並引用原判決所記載之事實及理由如附
    件所示。
二、上訴人聲明廢棄原判決，並請求駁回被上訴人在第一審之訴
    。其陳述意旨略以：
（一）上訴人之前未曾至玉里鎮玉溪農會第五班果樹產銷班參觀
    ，與其他班員（除潘哲雄外）亦無交情，上訴人於95年2月
      10日前往該產銷班，係因極欲加入該產銷班，惟當時尚未
      決定參選花蓮縣玉里鎮鎮民代表，則上訴人因班員當場起
      鬨而捐贈金錢贊助班費（當天蒞會指導之玉溪農會總幹事
      龔文俊亦捐款2千元），自屬合情合理。況且，依參與當
      天班會之所有班員在警詢或偵查中證述，上訴人在餐會時
      發給的名片係上訴人從事仲介印尼新娘的名片，上訴人如
      有意假借捐助金錢給產銷班名義，以從事拉票競選活動，
      當時所發放之名片應係印就之競選拜訪名片，而不可能使
      用一般之名片。再者，上訴人捐款時所用黃色信封亦係當
      場由潘哲雄取之於班會會場使用之鐵櫃內，而非由上訴人
      事先即準備妥當，可證上訴人係臨時遭人起鬨後始行捐款
      ，該捐款之行為亦未約使有投票權之產銷班成員投票給上
      訴人，自不成罪。
（二）公職人員選舉罷免法第91條第1項第1款之構成要件，除須
      行求期約或交付財物或其他不正利益外，其交付財物或不
      正利益之對象，亦必以在法律上能成立為「團體」或「機
      構」，始足當之。本件所謂之玉里鎮玉溪農會第5班果樹
      產銷班，非依法核准設立，並非法律上所稱之團體或機構
      ，亦非公職人員選舉罷免法所稱之團體或機構，上訴人於
      95年2月10日交付現金1萬元予玉里鎮玉溪農會第五班果樹
      產銷班之行為，自不構成選罷法第91條第1項第1款之犯行
      。
三、被上訴人則否認上訴人之主張，請求駁回上訴。其陳述意旨
    略以：
（一）本件上訴人確有公職人員選舉罷免法第91條第1項第1款之
      行為，依同法第103條第1項第3款規定，符合當選無效之
      要件，本於卷存事證應已明確。蓋上訴人該犯罪行為，經
      台灣花蓮地方法院檢察署檢察官以95年度選偵字第13 號
      起訴後，業經台灣花蓮地方法院95年度選訴字第13號刑事
      判決，對上訴人判處有期徒刑1年2月，併科罰金新台幣
      100萬元，並經本院96年度選上字第4號判決駁回上訴，此
      有各該判決可稽，併引用之。
（二）又查花蓮縣玉里鎮果樹產銷班第5班，係花蓮縣玉里地區
      農會依據農會法第4條第1項及農會法施行細則第4條規定
      所組織，自屬公職人員選舉罷免法第91條第1項第1款所稱
      之團體，上開刑事判決亦認定該產銷班為團體，始對上訴
      人論罪科刑，不容上訴人竟然辯稱該產銷班非屬團體。
四、查上訴人於前開產銷班餐會中，確有向在場之產銷班班員公
    開表示要競選花蓮縣玉里鎮鎮民代表，產銷班班長李清秋亦
    有當場為上訴人作此介紹之事實，業經證人李連發於警詢及
    證人李貴福於警訊、偵查中證述明確。而上訴人確有公職人
    員選舉罷免法第91條第1項第1款之行為，業經臺灣花蓮地方
    法院95年度選訴字第13號刑事判決，判處有期徒刑1年2月，
    併科罰金新台幣100萬元，並經本院96年度選上字第4號判決
    駁回上訴，亦有各該判決在卷可稽。上訴人雖主張係因班員
    當場起鬨而捐贈金錢贊助班費，然依上開刑事判決之記載，
    上訴人先於警詢時供稱：捐獻1萬元的原因，是因為在場人
    起鬨要伊贊助經費，才要介紹未婚男士，伊才贊助云云（見
    警卷第4頁）；嗣於偵查時則稱：捐獻1萬元的目的，是要產
    銷班的人幫伊行銷火龍果云云（見偵查卷第38頁）；後於刑
    事案件第一審準備程序時改稱：伊有種水果，但沒有加入產
    銷班，因為朋友說要介紹伊加入產銷班，而產銷班剛入會都
    要交年費，伊給1萬元的目的算是追補年費，因為產銷班員
    說可以用贊助班費的意思讓班員認同云云；嗣於第一審審理
    時，始綜合前開所有說法而為答辯。若上訴人捐錢之目的確
    與選舉無關，而有另外合理的理由，為何其於警詢、偵查及
    第一審刑事準備程序時，對於捐獻的目的確有三套不同的說
    詞？顯見其辯解不實，始會數次所供不一。又上訴人供稱伊
    欲加入產銷班，卻未於餐會前的開會過程全程在場，用以瞭
    解產銷細節，後來亦沒有加入產銷班，足見其捐獻的目的與
    是否行銷火龍果、是否加入產銷班等，均無關連。
五、又上訴人雖舉證人乙○○、劉德貞、甲○○及丁○○，欲證
    明伊在95年2月10日當時並未決定參選玉里鎮民代表。惟證
    人乙○○於本院雖證稱：伊係玉里鎮第16屆鎮民代表，本有
    意思參選第18屆代表，惟到95年3月要領表時，伊兩個兒子
    勸伊不要參選，伊因身體不好就決定不參選，而向鎮長劉德
    貞及代表主席甲○○推薦上訴人，其等3個人並一起去找上
    訴人等語；證人即玉里鎮長劉德貞卻證稱：乙○○決定不參
    選時，並沒有向伊推薦其他人選，伊並沒有去上訴人家請他
    出來選，也沒有和甲○○去請上訴人出來選等語；證人及玉
    里鎮民代表主席甲○○於本院亦供稱：乙○○決定不參選時
    沒有告訴伊，也沒有跟伊推薦上訴人，伊沒有去拜訪過上訴
    人，是上訴人來拜訪伊，伊沒有和乙○○、劉德貞到上訴人
    家請他出來選等語；證人丁○○於本院則證稱：乙○○在確
    定不參選時推薦的人就是上訴人，伊有和乙○○等人去找上
    訴人，確定上訴人要不要選等語。其等4人就乙○○原欲參
    選鄉民代表，領表時又決定不參選一節，固無二致；惟就乙
    ○○是否推薦上訴人參選，及乙○○與劉德貞、甲○○3人
    有無一同去找上訴人一節，則供述不一，足見上訴人是否於
    乙○○決定不參選後，經乙○○之推薦，始決定參選，頗滋
    疑義，其等4人之證詞自難為採為有利於上訴人之證明。
六、按選罷法第91條第1項第1款之罪，旨在處罰行為人以間接迂
    迴方式，假借捐助名義，對選區內機關、團體行賄，而使其
    構成員為投票權之一定行使或不行使，以防止金錢或其他不
    正利益介入選舉，維護選舉之公平與純正，並約制處罰此種
    妨害投票權公正行使及使投票發生不正確結果之行為。則該
    條所指對於該選舉區內之「團體」，自係指通常觀念上具有
    多數人及一定之目的與組織形態者而言，不以人民團體法或
    其他法律所稱具有一定法人資格者為限。玉里鎮農會果樹產
    銷班第5班花蓮縣既係玉里地區農會依據農會法第4條第1項
    及農會法施行細則第4條規定所組織，自屬公職人員選舉罷
    免法第91條第1項第1款所稱之團體。
七、綜上所述，上訴人所辯，均不可採。其上訴意旨指摘原判決
    不當，求予廢棄改判，為無理由，應予駁回。
八、本件事實已明，兩造其餘攻擊防禦方法，核與判決結果不生
    影響，爰不予逐一審酌論述，併此敘明。
據上論結，本件上訴為無理由，依民事訴訟法第449條第1項、第
78條，判決如主文。
中　　華　　民　　國　　96　　年　　7 　　月　　31　　日
                  民事庭審判長法  官   謝 志 揚
                              法  官   賴 淳 良
                              法  官   林 慶 煙
以上正本係照原本作成。
本件不得上訴。
　　　　　　　　　            書記官 　林 明 智
中　　華　　民　　國　　96　　年　　7 　　月　　31　　日
